【裁判字號】    99,消債抗,14
【裁判日期】    990129
【裁判案由】    更生事件
【裁判全文】
臺灣臺北地方法院民事裁定            99年度消債抗字第14號
抗  告  人  甲○○
代  理  人  黃志文律師
上列抗告人因消費者債務清理事件聲請更生，對於中華民國98年
12月31日本院98年度消債更字第179 號裁定提起抗告，本院裁定
如下：
    主  文
抗告駁回。
抗告程序費用新臺幣壹仟元由抗告人負擔。
    理  由
一、本件抗告意旨略以：其於還款協議成立時，每月平均收入僅
    有新臺幣（下同）29,519元，惟依還款協議，其每月需償還
    15,664元，其收入扣除應清償之金額後，僅餘13,855元，即
    低於行政院主計處公告之每人每月最低生活費用標準14,881
    元，故其如依還款協議屢行即無法維持最低生活。又其為女
    兒支付托兒所學費，所支出之數額亦為臺北市一般托兒所、
    安親班所需，並未偏高，且因女兒就學以致生活費用增加，
    僅為其無法清償債務之部分原因。再其之借款均係為因應生
    活所需，並無所謂奢侈、浪費之行為。原裁定未予詳查，即
    駁回更生之聲請，自有未洽，應予廢棄等語。
二、按為使負債務之消費者得依本條例所定程序清理其債務，以
    調整其與債權人及其他利害關係人之權利義務關係，保障債
    權人之公平受償，謀求消費者經濟生活之更生及社會經濟之
    健全發展，特制定本條例；次按債務人與金融機構協商成立
    者，不得聲請更生或清算。但因不可歸責於己之事由，致履
    行顯有重大困難者，不在此限；本條例施行前，債務人依金
    融主管機關協調成立之中華民國銀行公會會員，辦理消費金
    融案件無擔保債務協商機制與金融機構成立之協商，準用前
    項之規定，消費者債務清理條例（下稱本條例）第1 條、第
    151 條第5項、第6項分別定有明文。而更生程序旨在促使債
    務人自力更生，藉由強化法院之職權調查，將債務人之財產
    狀況透明化，減輕其負擔，降低債權人會議可決更生方案之
    條件，及法院之適時介入，逕為裁定認可更生方案，使債務
    人得於儘其能力清償債務後免責，而獲重生之機會。是本條
    例規定之更生程序，係以債務人有清理債務之誠意，而提出
    有履行可能之更生方案為前提。若債務人無償債意願，縱強
    令其進行更生程式，亦無更生之可能，故更生程式限於債務
    人始得聲請，債權人尚不得為債務人聲請。又債務人雖有償
    債意願，但完全無償債能力或顯無履行更生方案之可能，亦
    即無法提出合理之更生方案，情節顯然較債務人無償債意願
    更為嚴重，應認更生之聲請無聲請更生之實益，屬不備其他
    要件且無從加以補正，應由法院逕以本條例第8 條規定，以
    裁定駁回之。
三、經查：
  (一)依債務人提出之96年度綜合所得稅各類所得資料清單、97年
    度各類所得扣繳暨免扣繳憑單所載，債務人96年度及97年度
    每月平均收入約為30,374元（96年度428,578元+97年度300,
    400 元/24個月=30,374元），然依其財產及收入狀況說明書
    所陳，債務人聲請前2 年內每月必要支出之費用為水電費、
    瓦斯費、電話費、健保費、勞保費、交通費、膳食費、房屋
    貸款、房屋稅、地價稅合計為35,859元、扶養女兒之扶養費
    5,000元及女兒之教育費12,583元（96年8月起，每月月費11
    ,000+ 每學期註冊費25,000/6 個月+安親班每月費用10,000
    合計約為25,166元，與配偶各自分擔一半即約為12,583 元）
    合計每月必要支出費用之數額約為53,442元（35,859+5,000
    +12,583），然債務人每月收入僅約為30,374 元，惟每月必
    要支出之費用數額卻為53,442元，即債務人每月可供運用金
    額約為-23,068 元，明顯無剩餘尚且透支，則縱本院裁定准
    許其更生，債務人亦無法於進行更生程序後，提出足以為債
    權人會議可決或經法院認為公允之更生方案以供採擇，揆諸
    前揭說明，聲請人縱有償債意願及清理債務誠意，以謀求妥
    適調整其與各債權人間之權利義務關係，然其並無足夠之償
    債能力，本件應認欠缺更生之實益。
  (二)又債務人主張其於95年2、3月間與金融機構協商成立，約定
    其每月清償15,664元，迄98年2月止，其已償還563,904元，
    則債務人至少於96年8月起（債務人之女兒就學後）迄98年2
    月前每月必要支出之費用數額即高達69,106元（53,442元+1
    5,664元=69,106元），然債務人每月收入僅約為30,374元，
    則債務人何以得持續支出每月高達69,106元之數額？債務人
    是否有隱匿財產之情事，不無疑問。退步言之，縱如債務人
    所陳，其每月生活所需、還款資金皆係向親友或金融機構借
    貸而來，惟債務人主張其無擔保或無優先權之債務總額為1,
    811,394元及自用住宅借款債務3,986,000元，且每月入不敷
    出，難以清償所負債務云云。則債務人既已負債累累，尤應
    撙節開支，力求簡約，為期經濟生活得以重建更生。是債務
    人即應謹慎消費，於保有符合人性尊嚴之最低基本生活下，
    節省生活非必要性開支以求致力還款於各個債權人，而非維
    持債務人過去慣常之寬逸生活。再於評估債務人是否有不能
    清償債務之情事時，並非由債務人任意主張其基本生活費用
    之數額，應秉持儘速清理債務並維持基本生活之精神，為合
    理判斷，以免造成濫用更生之裁判上債務清理程序。而依行
    政院主計處公佈之98年度臺北市每人每月最低生活費用14,5
    58元（該最低生活費用即已包含食、衣、住、行等各項生活
    必要費用在內）為計算基準，債務人及其女兒（90 年出生）
    2 人每月必要之生活費用，由債務人支出之部分約為21,837
    元（債務人14,558+女兒：與配偶各自分擔1/2即14,558/2=7
    ,279；縱以96年度標準計算，亦僅為22,321元），然債務人
    卻需支出約53,442元之數額，顯逾一般人之最低生活費用，
    對負債累累之債務人而言，即具奢侈、浪費之性質，則任由
    債務人利用更生程序規避因過度消費所造成之債務，亦有未
    洽。且更生之目的在妥適調整債務人與債權人及其他利害關
    係人間之權利義務關係，保障債權人獲得公平受償，並謀求
    消費者經濟生活之更生機會，俾能予不幸陷於經濟上困境之
    消費者，有重建復甦之機會。然上開制度之目的並非在使債
    務人恣意消費所造成之債務，轉嫁予債權人負擔，倘債務人
    於聲請更生或清算前之相當期間內，利用信用金融之機會，
    恣意為非屬通常生活所需之消費或作奢侈性、浪費性之消費
    ，而不在意日後履行返還之能力，濫用更生或清算程序以規
    避其應負擔之償還責任，自與本條例之立法本旨有違。再債
    務人為59年次，正值壯年，有固定收入之履行能力及清償能
    力，若有履行不便之情事，應再循協商途徑謀求解決。
四、綜上所述，抗告人聲請更生，為無理由，難以准許。是原審
    認抗告人並無不可歸責於己之事由致履行有重大困難之情形
    ，而裁定駁回抗告人之聲請，於法並無違誤。抗告意旨指謫
    原裁定不當，求予廢棄，為無理由，應予駁回。
五、依消費者債務清理條例第11條第2項、第15條，民事訴訟法
    第495條之1第1項、第449條第1項、第95條、第78條，裁定
    如主文。
中    華    民    國    99    年    1     月    29    日
                  民事第四庭  審判長法    官  周祖民
                                    法    官  林怡伸
                                    法    官  余明賢
上為正本係照原本作成。
本裁定不得抗告。
中    華    民    國    99    年    1     月    29    日
                                  書  記  官  楊勝欽

司法院資訊處製作；財團法人民間司法改革基金會備份。
